【裁判字號】    95,上國易,4
【裁判日期】    950502
【裁判案由】    國家賠償
【裁判全文】
臺灣高等法院民事判決                 95年度上國易字第4號
上  訴  人  甲○○
被 上訴 人  臺北縣中和市公所
法定代理人  乙○○
訴訟代理人  劉師婷律師
複 代 理人  游欣怡律師
上列當事人間國家賠償事件，上訴人對於中華民國95年1月3日臺
灣板橋地方法院93年度國字第15號第一審判決提起上訴，本院於
95年4月18日言詞辯論終結，判決如下：
    主      文
上訴駁回。
第二審訴訟費用由上訴人負擔。
    事實及理由
甲、程序方面：
一按依國家賠償法請求損害賠償時，應先以書面向賠償義務機關
  請求之。賠償義務機關對於前項請求，應即與請求權人協議。
  協議成立時，應作成協議書，該項協議書得為執行名義。賠償
  義務機關拒絕賠償，或自提出請求之日起逾30日不開始協議，
  或自開始協議之日起逾60日協議不成立時，請求權人得提起損
  害賠償之訴，國家賠償法第10條第1項、第11條第1項分別定有
  明文。查上訴人於民國93年3月3日向被上訴人請求國家賠償，
  被上訴人於93年3月23日拒絕賠償等情，有被上訴人93年3月23
  日北縣中畫字第09300009874號函在卷可按（原審卷第23頁）
  ，是上訴人起訴時已履行前揭法條之前置程序規定，合先敘明
  。
二按當事人之法定代理人代理權消滅者，應由有代理權之法定代
  理人承受訴訟，民事訴訟法第170條定有明文。查本件被上訴
  人臺北縣中和市公所之法定代理人，業於民國95年3月1日變更
  為乙○○，有被上訴人95年3月1日北縣中民字第0950010679號
  函附卷可按（本院卷第29頁），乙○○為承受訴訟之聲明，應
  予准許，已經本院於95年3月27日裁定准由乙○○為被上訴人
  之法定代理人，承受訴訟。
乙、得心證之理由：
一上訴人起訴主張：伊於92年12月8日清晨5時15分許天色尚暗時
  ，前往被上訴人設置管理之臺北縣中和市○○路錦和運動公園
  （下稱錦和公園）內操場運動，途經草坪進入跑道時，因跑道
  邊所設置之障礙柵欄及其下寬約3.8公尺、長約3.6公尺、深約
  0.7公尺之水坑（下稱系爭水坑），欠缺警示燈號或警告標誌
  ，顯然被上訴人就該公共設施之管理有欠缺，且水坑周圍與路
  面及草坪地面同一水平，使伊踏入凹陷之水坑跌倒，致受有右
  腳踝關節及鎖骨骨折等傷害。伊因而支出醫藥費新臺幣（下同
  ）104,444元、住院看護費6,000元、居家看護費366,000元、
  交通費6,200元，並受有精神慰撫金30萬元，合計782,644元之
  損害。爰依國家賠償法第3條第1項之規定，求為命被上訴人如
  數給付，並自93年2月1日起加計法定遲延利息之判決。
  被上訴人則以：國家賠償法第3條第1項規定國家賠償責任之發
  生，以客觀上公共設施之設置或管理有欠缺為前提；又所謂「
  設置或管理有欠缺」，係指因公共設施於建造之初即存有瑕疵
  或建造時之維持、修繕及保管等不完全，以致該公共設施欠缺
  通常應具備之安全性而言，至欠缺的有無，應綜合考慮公共設
  施之構造、用法、場所的環境及利用狀況等各種情事，客觀、
  具體、個別決定之。本件錦和公園內系爭水坑障礙設施設置或
  管理並無欠缺，不符國家賠償責任之要件，另伊設置之3,000
  公尺障礙跑設施設置或管理亦無欠缺，上訴人違規穿越草坪進
  入跑道導致傷害，非因伊就前開公共設施設置或管理有欠缺。
  縱上訴人得請求國家賠償，然醫療費用中之證書費、健保負擔
  部分，不得請求，伊否認其有僱請看護之必要，其所請求之精
  神慰撫金30萬元，亦嫌無據等語，資為抗辯。
二原審駁回上訴人之請求，上訴人提起上訴，聲明：
  (一)原判決廢棄。
  (二)被上訴人應給付上訴人782,644元，及自93年2月1日起至清
    償日止，按年息5％計算之利息。
  (三)上開第2項聲明，願供擔保請准予宣告假執行。
  被上訴人則聲明：上訴駁回。
三上訴人主張前揭事實，固據提出現場照片3幀、被上訴人致德
  行里辦公處函、加蓋照片、診斷證明書3紙、收費明細、住院
  自付費用收據、醫療費用收據、看護費收據、居家看護費收據
  、交通費收據、戶口名簿、任命令、退休金證書、獎章證書等
  件為證（原審卷第7-22、37-45、144-149、176-185頁）。兩
  造就上訴人於92年12月8日清晨5時15分許，前往被上訴人設置
  管理之錦和公園內操場運動，進入跑道時，因跑道邊所設置之
  障礙柵欄及其下寬約3.8公尺、長約3.6公尺、深約0.7公尺之
  水坑，水坑周圍與路面及草坪地面同一水平，使上訴人踏入凹
  陷之水坑跌倒，受有右腳踝關節及鎖骨骨折之傷害等事實不爭
  執。
四查上訴人依國家賠償法第3條第1項之規定請求國家賠償，係主
  張公有公共設施之管理有欠缺，於本院不再主張公有公共設施
  之設置有欠缺，有其筆錄在卷可稽（本院卷第24頁背面）。而
  上開條項規定公有公共設施因管理欠缺而生之國家賠償責任，
  係採無過失責任賠償主義，不以故意或過失為責任要件，只須
  公共設施因管理確有欠缺，致人民生命、身體、財產受損害，
  國家或其他公法人即應負賠償責任。所謂管理之欠缺，指公共
  設施設置後所為之維持修繕、改良、以及保管有不完備而言；
  因此，公共設施依其物之性質，原有一定之使用目的及使用方
  法，被上訴人對於公共設施所負之設置管理責任係預期使用人
  在使用目的合理、合法而為使用，使用人逾越使用目的之冒險
  行為，所致之危險，即非被上訴人所應預防，是以被上訴人對
  於公共設施之設置管理責任僅係「期待該設施具備通常應有之
  狀態、作用、功能」，不負「違反使用目的之冒險行為」之防
  止義務。準此，錦和公園內操場障礙跑道之設置，係另外於操
  場之跑道外，加設一障礙跑道之設施（原審卷第8頁照片參照
  ），依臺北縣中和市社區運動公園管理自治條例第18條、第20
  條：「開放時間：一般民眾活動時間自上午五時至晚上十一時
  止」、「前項時間如有辦理選手訓練或舉辦活動時得限制或變
  更之。」之規定（本院卷第19頁），是錦和公園內之田徑場，
  平日雖供一般民眾使用，惟遇有比賽或選手訓練時則得限制之
  ，顯然系爭障礙跑道設置目的，乃專為田徑選手運動比賽使用
  。另系爭水坑障礙跑道設施係其設置規格符合國際田徑規則，
  並無欠缺，已經原審認定在卷，上訴人於本院就該設置有無欠
  缺不再爭執，有如前述，是本件應審究上開障礙跑道之管理是
  否符合其使用目的。
五另查上訴人於92年12月8日發生事故當時，該系爭水坑障礙設
  施之狀態與設置之初均相同（原審卷第7、8頁照片參照），業
  經證人即錦和公園所在里里長丙○○到場證稱：「（系爭坑洞
  是為比賽用並非其他原因造成？）是的」屬實（本院卷第35頁
  背面），即無上訴人所主張被上訴人未善為保管或怠於修復致
  該水坑發生瑕疵之情形，上訴人主張被上訴人就系爭水坑障礙
  之管理有欠缺云云，即無足採。丙○○另稱：「（陳靜宜的母
  親是否亦因系爭設備而受傷？）是的。陳靜宜之母是之前在運
  動場要進草皮前，踢到跑道與草皮間塑膠護條摔倒‧‧‧」（
  本院卷第35頁背面），顯見訴外人陳靜宜母親受傷非因系爭水
  坑所致，而係因自身疏於注意踢到跑道與草皮間塑膠護條摔倒
  而受傷，上訴人主張訴外人陳靜宜母親亦因系爭水坑管理欠缺
  受傷云云，非屬實事。再被上訴人依田徑規則，於錦和公園之
  3千公尺障礙跑道中，設置一處寬3.8公尺，長約3.6公尺、最
  深處約0.7公尺之水坑障礙設施，該水坑障礙設施與臺北縣三
  重市運動場、臺北縣立體育場及桃園縣立體育場障礙跑道之水
  坑障礙設施相同（原審卷第67-71頁照片），均無加蓋或設置
  警告標示，堪認被上訴人在公有公共設施之「管理」上並無欠
  缺。另上開3千公尺障礙跑道設施係供運動比賽使用，水坑障
  礙設施前有一與水坑同寬之欄架（原審卷第7、8頁），依經驗
  法則，已足以警示使用人該跑道係一障礙跑設施，專供運動比
  賽使用，又上訴人係進入操場，要拿掛在障礙跑欄架上之雨傘
  而跌倒等情，經丙○○於原審證述屬實（原審卷第118頁），
  參諸上訴人自認事發當時係第三次到該運動場等語（本院卷第
  36 頁正面），衡諸常理，上訴人應知該運動場有障礙跑道等
  設施，通過時應小心，倘非上訴人擅自橫越草坪，又於進入跑
  道時未注意該「欄架」，當不致發生意外。顯見上訴人明知現
  場有設置上開障礙跑設施之欄架，因前往拿取雨傘，未注意現
  場有一水坑而跌倒，其受傷係自己欠缺注意，其主張被上訴人
  未在障礙跑設施前設置任何警示燈號、警告標誌或圍籬，本件
  公有公共設施之管理有欠缺云云，自非可採。
六另被上訴人雖事後於水坑障礙上加設鐵蓋，乃因氣候潮濕、經
  常下雨，而系爭水坑障礙設施因地勢低下容易積水滋生蚊蠅，
  堆積髒物，恐有礙錦和公園之環境清潔，為前來公園遊憩之市
  民著想，故加設鐵蓋，亦經丙○○證稱：「‧‧‧我就要求暫
  時沒有比賽，就把坑洞蓋起來‧‧‧」在卷（本院卷第35頁背
  面）。被上訴人上開在系爭水坑上之加蓋行為非法律上之義務
  ，即不得以被上訴人事後加蓋行為，反推論被上訴人未加蓋時
  係管理有欠缺，此觀前述臺北縣三重市運動場、臺北縣立體育
  場及桃園縣立體育場障礙跑道之水坑障礙設施，亦均無加蓋即
  明。上訴人以被上訴人事後加蓋行為遽認被上訴人前未加蓋係
  管理有欠缺云云，亦無足取。
七綜上述，上訴人依國家賠償法第3條之規定，請求被上訴人給
  付上訴人782,644元及自93年2月1日起至清償日止，按年息5％
  計算之利息，於法無據，應予駁回，其假執行之聲請亦失所依
  據，應併予駁回。原審為上訴人敗訴之判決，並駁回其假執行
  之聲請，核無不合。上訴意旨指摘原判決不當，求予廢棄改判
  ，為無理由，應予駁回。
八本件因事證已臻明確，兩造其餘攻擊、防禦方法及所為之立證
  ，與判決之結果不生若何影響，無庸再逐一予以論究，合併敘
  明。
據上論結，本件上訴為無理由，依民事訴訟法第449條第1項、第
78條，判決如主文。
中    華    民    國    95    年    5     月    2     日
                  民事第十六庭審判長法  官  沈方維
                                    法  官  張競文
                                    法  官  湯美玉
正本係照原本作成。
不得上訴。
中    華    民    國    95    年    5     月    3     日
                                    書記官  賴淑真


司法院資訊處製作；財團法人民間司法改革基金會備份。
